ACORDAO-COMPLETO-2523919

ACÓRDÃO 1592/2022 ATA 7/2022 - PRIMEIRA CÂMARA

VISTOS, relatados e discutidos estes autos de Tomada de Contas Especial instaurada pelo Instituto Nacional de Colonização e Reforma Agrária - INCRA em desfavor da Fundação de Apoio à Educação e Desenvolvimento Tecnológico do Maranhão - FUNCEMA e Jorgimar Vicente Nogueira, Diretor-Superintendente da mencionada Fundação, (período de 6/5/2005 a 22/8/2014) , em razão de irregularidades na prestação de contas do Convênio CRT/MA 23.000/2007, SIAFI 600118, firmado entre a Superintendência Regional do INCRA no Estado do Maranhão e a referida Fundação, tendo por objeto "Promover o Curso Técnico em Agropecuária para 540 jovens e adultos trabalhadores rurais assentados de projetos de assentamento de Reforma Agrária do Estado do Maranhão";
ACORDAM os Ministros do Tribunal de Contas da União, reunidos em sessão dessa Primeira Câmara, com fundamento nos arts. 1º, inciso I, 16, inciso III, alínea "c", e §2º, da Lei 8.443/1992 c/c os arts. 19 e 23, inciso III, da mesma Lei, e com arts. 1º, inciso I; 209, inciso III; 210 e 214, inciso III, do Regimento Interno, em:
9.1. julgar irregulares as contas da Fundação de Apoio à Educação e Desenvolvimento Tecnológico do Maranhão - FUNCEMA (CNPJ 04.178.081.0001-75) e de Jorgimar Vicente Nogueira (CPF XXX.840.863-XX) , Diretor-Superintendente da Fundação no período de 6/5/2005 a 22/8/2014, condenando-os solidariamente ao pagamento da importância a seguir especificada, atualizada monetariamente e acrescida dos juros de mora, calculada a partir da data discriminada até a data da efetiva quitação do débito, fixando-lhes o prazo de quinze dias, para que comprovem, perante o Tribunal, o recolhimento da referida quantia aos cofres do Instituto Nacional de Colonização e Reforma Agrária - INCRA, nos termos do art. 23, inciso III, alínea "a", da citada Lei, c/c o art. 214, inciso III, alínea "a", do Regimento Interno do TCU: 
	VALOR ORIGINAL (R$) 
	DATA DA OCORRÊNCIA

	1.664.801,72
	9/11/2010

9.2. aplicar individualmente à Fundação de Apoio à Educação e Desenvolvimento Tecnológico do Maranhão - FUNCEMA (CNPJ 04.178.081.0001-75) e a Jorgimar Vicente Nogueira (CPF XXX.840.863-XX) a multa prevista no art. 57 da Lei 8.443/1992 c/c o art. 267 do Regimento Interno do TCU, no valor de R$ 200.000,00 (duzentos mil reais) para cada um, fixando-lhes o prazo de quinze dias, a contar da notificação, para que comprovem, perante o Tribunal (art. 214, III, alínea "a", do Regimento Interno do TCU) , o recolhimento das dívidas aos cofres do Tesouro Nacional, atualizadas monetariamente desde a data do presente Acórdão até a data do efetivo recolhimento, se paga após o vencimento, na forma da legislação em vigor;
9.3. autorizar, desde logo, a cobrança judicial das dívidas, caso não atendida a notificação, na forma do disposto no art. 28, inciso II, da Lei 8.443/1992; e
9.4. encaminhar cópia deste Acórdão ao Instituto Nacional de Colonização e Reforma Agrária - INCRA e aos responsáveis, para ciência, bem como à Procuradoria da República no Estado do Maranhão, nos termos do § 3º do art. 16 da Lei 8.443/1992, para conhecimento e adoção das medidas que entender cabíveis em seu âmbito de atuação.

Tomada de Contas Especial instaurada pelo Instituto Nacional de Colonização e Reforma Agrária - INCRA em desfavor da Fundação de Apoio à Educação e Desenvolvimento Tecnológico do Maranhão  FUNCEMA e Jorgimar Vicente Nogueira, Diretor-Superintendente da mencionada Fundação, (período de 6/5/2005 a 22/8/2014), em razão de irregularidades na prestação de contas do Convênio CRT/MA 23.000/2007, SIAFI 600118, firmado entre a Superintendência Regional do INCRA no Estado do Maranhão e a referida Fundação, tendo por objeto Promover o Curso Técnico em Agropecuária para 540 jovens e adultos trabalhadores rurais assentados de projetos de assentamento de Reforma Agrária do Estado do Maranhão.

Primeira Câmara

Instituto Nacional de Colonização e Reforma Agrária - INCRA.

3. Responsáveis: Fundação de Apoio à Educação e Desenvolvimento Tecnológico do Maranhão - FUNCEMA (CNPJ 04.178.081.0001-75) e Jorgimar Vicente Nogueira (CPF XXX.840.863-XX).

13.1. Ministros presentes: Walton Alencar Rodrigues (Presidente), Vital do Rêgo e Jorge Oliveira.
13.2. Ministro-Substituto convocado: Augusto Sherman Cavalcanti (Relator).

AUGUSTO SHERMAN

h1>RELATÓRIO
	
	Adoto como relatório a instrução lançada aos autos pela SecexTCE (peça 177) :
"INTRODUÇÃO
Trata-se de Tomada de Contas Especial instaurada pelo Instituto Nacional de Colonização e Reforma Agrária - INCRA em desfavor da Fundação de Apoio à Educação e Desenvolvimento Tecnológico do Maranhão - FUNCEMA (CNPJ 04.178.081.0001-75) e Jorgimar Vicente Nogueira, (CPF XXX.840.863-XX) , Diretor-Superintendente da referida Fundação, (período de 6/5/2005 a 22/8/2014) , em razão de irregularidades na prestação de contas do Convênio CRT/MA 23.000/2007, SIAFI 600118, (peça 2, p. 100-105) , firmado entre a Superintendência Regional do INCRA no Estado do Maranhão e a referida Fundação, tendo por objeto 'Promover o Curso Técnico em Agropecuária para 540 jovens e adultos trabalhadores rurais assentados de projetos de assentamento de Reforma Agrária do Estado do Maranhão'.
HISTÓRICO	
O Convenio foi firmado no valor de R$ 3.961.865,25, sendo R$ 3.773.205,00 à conta do concedente e R$ 188.660,25 de contrapartida do convenente, conforme alteração realizada no terceiro termo aditivo, (peça 4, p. 102) . Teve vigência de 20/12/2007 a 20/2/2010, sendo prorrogado por intermédio do Quarto Termo Aditivo até 31/12/2010 (peça 5 p. 62-64) com prazo para a apresentação da prestação de contas até 60 dias após (peça 2, p. 104) . Foram liberados R$ 3.773.205,00 por intermédio das seguintes Ordens Bancárias: 
	Ordem Bancária
	Valor (R$) 
	Data
	Peça

	2007OB904278
	170.000,00
	27/12/2007
	Peça 2, p. 113

	20080B901655
	863.296,14
	11/7/2008
	Peça 3, p. 36

	2008OB903883
	663.462,96
	31/12/2008
	Peça 3, p. 89

	2008OB903884
	249.840,00
	31/12/2008
	Peça 3, p. 89

	2010OB800166
	842.534,90
	26/01/2010
	Peça 5, p. 2

	2010OB800373
	70.768,06
	25/02/2010
	Peça 5, p. 4

	2010OB802071
	913.302,94
	27/7/2010
	Peça 5, p. 70

Cabe destacar que a OB 2007OB904279, de 27/12/2007, relacionada na peça 14, p. 49 como sendo deste processo, se refere, na realidade, a outro convênio, qual seja, o CRT/MA 12000/2007, Siafi 600136.
O Objeto do convênio foi fiscalizado pela concedente por intermédio de Relatórios de Acompanhamento e Avaliação de 29/5/2008 (peça 3, p. 10-18) , de 3/10/2008 (peça 3, p. 71-78) , de 26/5/2010 (peça 5, p. 7-18) e de 18/5/2011 (peças 6, p. 58-68 e 7, p. 1-5) .
A prestação de contas foi analisada por meio da Análise Financeira 25/2014 (peças 9, p. 82-108, 10, p. 1-111 e 11, p. 1-6) .
O fundamento para a instauração da Tomada de Contas Especial, conforme apontado no Relatório de TCE, (peça 14, p. 49-55) , foi irregularidades na prestação de contas
Diante do não saneamento das irregularidades apontadas e da não devolução dos recursos, instaurou-se a Tomada de Contas Especial. No Relatório de Tomada de Contas Especial, (peça 14, p. 49-55) , concluiu-se que o prejuízo importaria no valor total original de R$ 2.963.996,40, imputando-se a responsabilidade à Fundação de Apoio à Educação e Desenvolvimento Tecnológico do Maranhão - FUNCEMA, e a Jorgimar Vicente Nogueira, Diretor-Superintendente da referida Fundação (período de 6/5/2005 a 22/8/2014) .  
O Relatório de Auditoria 37/2017 da Controladoria Geral da União, (peça 14, p. 68-70) , ratificou o posicionamento do Tomador de Contas. Após serem emitidos o Certificado de Auditoria, o Parecer do Dirigente do Órgão de Controle Interno e o Pronunciamento Ministerial, (peça 14, p. 71-72; 73-74 e 77) , o processo foi remetido a esse Tribunal.
Na instrução à peça 20, verificou-se não haver transcorrido mais de dez anos, entre o fato gerador e a notificação do responsável pela autoridade competente, assim como que o valor do débito superava o limite estabelecido na IN TCU 71/2012.
Na mesma instrução entendeu-se necessária a realização de diligência ao INCRA, uma vez que os elementos presentes nos autos não seriam suficientes para a efetiva análise da Tomada de Contas Especial, ante a necessidade de um maior detalhamento das irregularidades, incluindo a anexação da documentação comprobatória.
Diligenciado o INCRA por meio do Ofício 1369/2018 (peça 23) , vieram aos autos as respostas de peças 30 a 79, que após examinadas revelaram-se insuficientes. 
Por meio da instrução de peça 80, propôs-se renovar a diligência anterior, desta feita à Auditoria Interna do INCRA, o que foi feito através do Ofício 28680/2020 (peça 83) , tendo esta encaminhado as respostas de peças 104 a 165.
Examinadas as respostas obtidas do INCRA por meio da instrução precedente (peça 167) , entendeu-se necessária a realização de citação nos seguintes termos:
'31.1 realizar a citação, com fundamento nos arts. 10, § 1º, e 12, incisos I e II, da Lei 8.443/1992 c/c o art. 202, incisos I e II, do RI/TCU, para que, no prazo de quinze dias, os responsáveis abaixo indicados, em decorrência das condutas praticadas, apresentem alegações de defesa e/ou recolham, ao cofre especificado, as quantias abaixo indicadas, atualizadas monetariamente a partir da respectiva data até o efetivo recolhimento, abatendo-se na oportunidade a quantia eventualmente ressarcida, na forma da legislação em vigor, geradas a partir da irregularidade demonstrada a seguir: Irregularidade: não comprovação da boa e regular aplicação de parte dos recursos transferidos por meio do Convênio CRT/MA N° 23.000/2007, registro Siafi 600118, em face da impugnação parcial dos dispêndios apresentados, em razão das seguintes condutas:
a) pagamento de despesas de deslocamento/hospedagem/alimentação com apresentação de documentação comprobatória inadequada: R$ 435.768,32; 
b) pagamento realizado a maior, já que consta na Relação de Pagamento o valor de R$ 1.601,09, sendo que, no extrato bancário, o cheque 850063 é de R$ 1.681,09: 80,00;
c) rendimentos de aplicações financeiras que deixaram de ser auferidos: R$ 14.663,07
d) ausência de depósito da contrapartida pela convenente: R$ 137.236,45;
e) dedução de IR e IOF da conta, vedada pelo art. 42, §1º, inciso I, da Portaria Interministerial 127/2008 - MP/MF/MCT: R$ 388,00;
f) pagamentos de Locação de veículos sem a apresentação de documentação prevista em lei: R$ 50.518,70;
g) pagamento de despesas de deslocamentos com apresentação de documentos probatórios inadequados: R$ 119.510,15;
h) pagamento de despesas de hospedagem e alimentação sem a apresentação de documentação comprobatória: R$ 121.733,03;
i) pagamento de despesas sem a apresentação de documentação comprobatória: R$ 627.784,49;
j) pagamento de Bolsa-Hora sem recibo e/ou comprovante de depósito na conta do beneficiário: R$ 3.100,00;
k) pagamento de Atividades Pedagógicas sem recibo e/ou comprovante de depósito na conta do beneficiário: R$ 2.900,00;
l) locação de computador sem previsão no Plano de Trabalho: R$ 1880,00;
m) aquisição de Material de Consumo com comprovação inadequada: R$ 14.702,43;
n) pagamentos realizados em 2010, ano de execução da 4ª parcela, mediante comprovação com notas fiscais emitidas em 2009: R$ 6.400,00;
o) pagamento de despesas realizadas junto ao Comercial Costinha com comprovação mediante documentação inábil: 12.947,00
p) pagamento de despesas com a apresentação da documentação comprobatória inadequada: R$ 205.066,30;
q) pagamento de despesas de alimentação com quantitativos de alimentos desproporcionais ao número de educandos: R$ 102.073,00
r) diferença entre receitas e despesas: R$ 11.240,00
Evidências da irregularidade: Análise Financeira SR (12) Nº 01/2012 (peças 8, p.75-99, e 9, p. 1-52) , Análise Financeira (SR 12)  Nº 25/2014 (peças 9, p. 82-108, 10, 1-111, e 11, 1-7) ,  Análise Financeira (SR 12) 03/2015 (peça 11, p. 18-44) , e endereço \\sarqprod\Unidades\Seproc\secretarias_tcu\12.SecexTCE\TC034.791_2017-5\RE 65.925.896-8.
Normas infringidas: Art. 37, caput, c/c o art. 70, parágrafo único, da Constituição da República Federativa do Brasil; art. 93, do Decreto-lei nº 200/1967; art. 145 do Decreto nº 93.872, de 1986, arts.20, 22, 28 e 30 da Instrução Normativa STN/MF 01, de 1987,  Cláusula 3, inciso II,  do termo convenial.
Cofre credor: Superintendência da Zona Franca de Manaus (Suframa) 
Valor atualizado do débito (sem juros) em 22/02/2021: R$ 2.947.032,00
Responsável: Sr. Jorgimar Vicente Nogueira (CPF XXX.840.863-XX) , Diretor Superintendente da Funcema no período de 06/05/2005 a 22/08/2014
Conduta: a) pagar despesas de deslocamento/hospedagem/alimentação com apresentação de documentação comprobatória inadequada; b) pagar valor a maior, já que consta na Relação de Pagamento o valor de R$ 1.601,09, sendo que, no extrato bancário, o cheque 850063 é de R$ 1.681,09; c) não aplicar financeiramente parte dos valores do convênio; d) não comprovar a aplicação da contrapartida; e) permitir a dedução de IR e IOF da conta, vedada pelo art. 42, §1º, inciso I, da Portaria Interministerial 127/2008 - MP/MF/MCT; f) pagar a Locação de veículos sem a apresentação de documentação prevista em lei; g) pagar despesas de deslocamentos com apresentação de documentos probatórios inadequados; h) pagar despesas de hospedagem e alimentação sem a apresentação de documentação comprobatória; i) pagar despesas sem a apresentação de documentação comprobatória; j) pagar Bolsa-Hora sem recibo e/ou comprovante de depósito na conta do beneficiário; k) pagar Atividades Pedagógicas sem recibo e/ou comprovante de depósito na conta do beneficiário; l) pagar locação de computador sem previsão no Plano de Trabalho; m) adquirir Material de Consumo com comprovação inadequada; n) pagar despesa realizada em 2010, ano de execução da 4ª parcela, mediante comprovação com notas fiscais emitidas em 2009; o) pagar despesas realizadas junto ao Comercial Costinha com comprovação mediante documentação inábil; p) pagar despesas com a apresentação de documentação comprobatória inadequada; q) pagar despesas de alimentação com quantitativos de alimentos desproporcionais ao número de educandos; e 	r) não comprovar a aplicação integral da  receita recebida. 
Nexo de causalidade: a) o pagamento de despesas de deslocamento, hospedagem e alimentação com apresentação de documentação comprobatória inadequada resultou na impossibilidade de comprovação do nexo de causalidade entre os recursos repassados e as despesas, causando presunção de dano ao Erário; b) o pagamento a maior que o registrado na Relação de Pagamento resultou em dando ao Erário; c) a não aplicação financeira de parte dos valores do convênio resultou em dano ao Erário; d) a não aplicação da contrapartida resultou em dano ao Erário; e) a permissão para o pagamento de  dedução de IR e IOF da conta, vedada legalmente, resultou em dano ao Erário; f) o pagamento de locação de veículos sem a apresentação de documentação prevista em lei resultou na impossibilidade de comprovação do nexo de causalidade entre os recursos repassados e as despesas, causando presunção de dano ao Erário; g) o pagamento de despesas de deslocamentos com apresentação de documentos probatórios inadequados resultou na impossibilidade de comprovação do nexo de causalidade entre os recursos repassados e as despesas, causando presunção de dano ao Erário; h) o pagamento de despesas de hospedagem e alimentação sem a apresentação de documentação comprobatória resultou na impossibilidade de comprovação do nexo de causalidade entre os recursos repassados e as despesas, causando presunção de dano ao Erário;; i) o pagamento de despesas sem a apresentação de documentação comprobatória resultou na impossibilidade de comprovação do nexo de causalidade entre os recursos repassados e as despesas, causando presunção de dano ao Erário;; j) o pagamento de Bolsa-Hora sem recibo e/ou comprovante de depósito na conta do beneficiário resultou na impossibilidade de comprovação do nexo de causalidade entre os recursos repassados e as despesas, causando presunção de dano ao Erário; k) o pagamento de Atividades Pedagógicas sem recibo e/ou comprovante de depósito na conta do beneficiário resultou na impossibilidade de comprovação do nexo de causalidade entre os recursos repassados e as despesas, causando presunção de dano ao Erário; l) o pagamento de locação de computador sem previsão no Plano de Trabalho resultou em prejuízo ao Erário; m) a aquisição de  Material de Consumo com comprovação inadequada resultou na impossibilidade de comprovação do nexo de causalidade entre os recursos repassados e as despesas, causando presunção de dano ao Erário;  n) o pagamento de despesa realizada em 2010, ano de execução da 4ª parcela, mediante comprovação com notas fiscais emitidas em 2009, resultou na impossibilidade de comprovação do nexo de causalidade entre os recursos repassados e as despesas, causando presunção de dano ao Erário; o) o pagamento de  despesas realizadas junto ao Comercial Costinha com comprovação mediante documentação inábil resultou na impossibilidade de comprovação do nexo de causalidade entre os recursos repassados e as despesas, causando presunção de dano ao Erário; p) o pagamento de despesas com a apresentação de documentação comprobatória inadequada resultou na impossibilidade de comprovação do nexo de causalidade entre os recursos repassados e as despesas, causando presunção de dano ao Erário; q) o pagamento de despesas de alimentação com quantitativos de alimentos desproporcionais ao número de educandos resultou em dado ao Erário; r) a não comprovação da aplicação integral da receita resultou na impossibilidade de comprovação do nexo de causalidade entre os recursos repassados e as despesas, causando presunção de dano ao Erário;
Culpabilidade: não há excludentes de ilicitude, de culpabilidade e de punibilidade; é razoável supor que o responsável tinha consciência da ilicitude de sua conduta; eram exigíveis condutas diversas das praticadas, quais sejam, pagar despesas de deslocamento/hospedagem/alimentação com a apresentação da documentação adequada; registrar na Relação de Pagamentos exatamente os valores pagos; aplicar financeiramente todos os valores do convênio; 	comprovar a aplicação da contrapartida; não permitir a dedução de IR e IOF da conta, vedada legalmente; locar veículos com fulcro na legislação pertinente; pagar despesas de deslocamentos com apresentação de documentos probatórios adequados; pagar despesas de hospedagem e alimentação mediante a apresentação de documentação comprobatória; i) pagar despesas com a apresentação de documentação comprobatória; pagar Bolsa-Hora com respaldo em recibo e/ou comprovante de depósito na conta do beneficiário; pagar Atividades Pedagógicas com respaldo em recibo e/ou comprovante de depósito na conta do beneficiário; não realizar pagamentos sem previsão no Plano de Trabalho; adquirir Material de Consumo com comprovação adequada; pagar despesa com documentação fiscal probatória relativa ao próprio exercício; pagar despesas realizadas junto ao Comercial Costinha com comprovação mediante documentação adequada;  pagar despesas com a apresentação de documentação comprobatória adequada; adquirir alimentos em quantidade adequada ao número de beneficiários; e comprovar a aplicação da totalidade  receita recebida.
Responsável:  Fundação de Apoio à Educação e ao Desenvolvimento Tecnológico do Maranhão - FUNCEMA (CNPJ 04.178.081.0001-75) ;
Conduta: a) pagar, por meio de seu representante legal, despesas de deslocamento/hospedagem/alimentação com apresentação de documentação comprobatória inadequada; b) pagar, por meio de seu representante legal, valor a maior que o registrado na Relação de Pagamentos; c) não aplicar financeiramente parte dos valores do convênio; 	d) não comprovar, por meio de seu representante legal, a aplicação da contrapartida; 	e) permitir, por meio de seu representante legal,  a dedução de IR e IOF da conta, vedada legalmente; f) pagar, por meio de seu representante legal,  a Locação de veículos sem a apresentação de documentação prevista em lei; g) pagar, por meio de seu representante legal, despesas de deslocamentos com apresentação de documentos probatórios inadequados; h) pagar, por meio de seu representante legal, despesas de hospedagem e alimentação sem a apresentação de documentação comprobatória; i) pagar, por meio de seu representante legal, despesas sem a apresentação de documentação comprobatória; j) pagar, por meio de seu representante legal, Bolsa-Hora sem recibo e/ou comprovante de depósito na conta do beneficiário; 	k) pagar, por meio de seu representante legal,  Atividades Pedagógicas sem recibo e/ou comprovante de depósito na conta do beneficiário; l) pagar, por meio de seu representante legal, locação de computador sem previsão no Plano de Trabalho; m) adquirir Material de Consumo com comprovação inadequada; n) pagar, por meio de seu representante legal, despesa realizada em 2010, ano de execução da 4ª parcela, mediante comprovação com notas fiscais emitidas em 2009; o) pagar, por meio de seu representante legal,  despesas realizadas junto ao Comercial Costinha com comprovação mediante documentação inábil; p) pagar, por meio de seu representante legal, despesas com a apresentação de documentação comprobatória inadequada; q) pagar, por meio de seu representante legal, despesas de alimentação com quantitativos de alimentos desproporcionais ao número de educandos; e r) não comprovar, por meio de seu representante legal, a aplicação integral da  receita recebida. 
Nexo de causalidade: a) o pagamento, por meio de seu representante legal, de despesas de deslocamento, hospedagem e alimentação com apresentação de documentação comprobatória inadequada resultou na impossibilidade de comprovação do nexo de causalidade entre os recursos repassados e as despesas, causando presunção de dano ao Erário; b) o pagamento a maior que o registrado na Relação de Pagamento, por meio de seu representante legal, resultou em dando ao Erário; c) a não aplicação financeira de parte dos valores do convênio, por meio de seu representante legal, resultou em dano ao Erário; d) a não aplicação da contrapartida, por meio de seu representante legal, resultou em dano ao Erário; 	e) a permissão para o pagamento de  dedução de IR e IOF da conta, vedada legalmente, por meio de seu representante legal, resultou em dano ao Erário; f) o pagamento, por meio de seu representante legal,  de locação de veículos sem a apresentação de documentação prevista em lei resultou na impossibilidade de comprovação do nexo de causalidade entre os recursos repassados e as despesas, causando presunção de dano ao Erário;; g) o pagamento, por meio de seu representante legal,  de despesas de deslocamentos com apresentação de documentos probatórios inadequados resultou na impossibilidade de comprovação do nexo de causalidade entre os recursos repassados e as despesas, causando presunção de dano ao Erário;; h) o pagamento, por meio de seu representante legal,  de despesas de hospedagem e alimentação sem a apresentação de documentação comprobatória resultou na impossibilidade de comprovação do nexo de causalidade entre os recursos repassados e as despesas, causando presunção de dano ao Erário;; i) o pagamento, por meio de seu representante legal,  de despesas sem a apresentação de documentação comprobatória resultou na impossibilidade de comprovação do nexo de causalidade entre os recursos repassados e as despesas, causando presunção de dano ao Erário; j) o pagamento, por meio de seu representante legal, de Bolsa-Hora sem recibo e/ou comprovante de depósito na conta do beneficiário resultou na impossibilidade de comprovação do nexo de causalidade entre os recursos repassados e as despesas, causando presunção de dano ao Erário; k) o pagamento, por meio de seu representante legal, de Atividades Pedagógicas sem recibo e/ou comprovante de depósito na conta do beneficiário resultou na impossibilidade de comprovação do nexo de causalidade entre os recursos repassados e as despesas, causando presunção de dano ao Erário; l) o pagamento, por meio de seu representante legal, de locação de computador sem previsão no Plano de Trabalho resultou em prejuízo ao Erário; m) a aquisição, por meio de seu representante legal, de Material de Consumo com comprovação inadequada resultou na impossibilidade de comprovação do nexo de causalidade entre os recursos repassados e as despesas, causando presunção de dano ao Erário; n) o pagamento, por meio de seu representante legal, de despesa realizada em 2010, ano de execução da 4ª parcela, mediante comprovação com notas fiscais emitidas em 2009, resultou na impossibilidade de comprovação do nexo de causalidade entre os recursos repassados e as despesas, causando presunção de dano ao Erário; o) o pagamento, por meio de seu representante legal, de  despesas realizadas junto ao Comercial Costinha com comprovação mediante documentação inábil resultou na impossibilidade de comprovação do nexo de causalidade entre os recursos repassados e as despesas, causando presunção de dano ao Erário; p) o pagamento, por meio de seu representante legal, de despesas com a apresentação de documentação comprobatória inadequada resultou na impossibilidade de comprovação do nexo de causalidade entre os recursos repassados e as despesas, causando presunção de dano ao Erário; q) o pagamento, por meio de seu representante legal, de despesas de alimentação com quantitativos de alimentos desproporcionais ao número de educandos resultou em dado ao Erário; r) a não comprovação, por meio de seu representante legal,  da aplicação integral da receita resultou na impossibilidade de comprovação do nexo de causalidade entre os recursos repassados e as despesas, causando presunção de dano ao Erário;
Culpabilidade: não há excludentes de ilicitude, de culpabilidade e de punibilidade; é razoável supor que o representante legal da pessoa jurídica tinha consciência da ilicitude de sua conduta; eram exigíveis condutas diversas das praticadas, quais sejam, pagar despesas de deslocamento/hospedagem/alimentação com a apresentação da documentação adequada; registrar na Relação de Pagamentos exatamente os valores pagos; aplicar financeiramente todos os valores do convênio; comprovar a aplicação da contrapartida; não permitir a dedução de IR e IOF da conta, vedada legalmente; locar veículos com fulcro na legislação pertinente; pagar despesas de deslocamentos com apresentação de documentos probatórios adequados; pagar despesas de hospedagem e alimentação mediante a apresentação de documentação comprobatória; i) pagar despesas com a apresentação de documentação comprobatória; pagar Bolsa-Hora com respaldo em recibo e/ou comprovante de depósito na conta do beneficiário; pagar Atividades Pedagógicas com respaldo em recibo e/ou comprovante de depósito na conta do beneficiário; não realizar pagamentos sem previsão no Plano de Trabalho; adquirir Material de Consumo com comprovação adequada; pagar despesa com documentação fiscal probatória relativa ao próprio exercício; pagar despesas realizadas junto ao Comercial Costinha com comprovação mediante documentação adequada;  pagar despesas com a apresentação de documentação comprobatória adequada; adquirir alimentos em quantidade adequada ao número de beneficiários; e comprovar a aplicação da totalidade  receita recebida, conforme estabelecido nas normas aplicáveis.
Em cumprimento ao pronunciamento da unidade (peça 169) , os responsáveis foram citados por meio dos Ofícios 7318 e 7319/2021 (peças 172 e 173) , efetivamente recebidos (peças 174 e 175) , em seus endereços constantes da base de dados da Receita Federal (peças 170 e 171) .
Transcorrido o prazo regimental fixado, os responsáveis permaneceram silentes, operando-se, portanto, os efeitos da revelia, dando-se prosseguimento ao processo, nos termos do art. 12, §3º, da Lei 8.443/1992.
EXAME TÉCNICO
Preliminarmente, cumpre tecer breves considerações sobre a forma como são realizadas as comunicações processuais no TCU. A esse respeito, destacam-se o art. 179, do Regimento Interno do TCU (Resolução 155, de 4/12/2002) e os arts. 3º e 4º, inciso III, § 1º, da Resolução TCU 170, de 30 de junho de 2004, in verbis:
Resolução 155/2002 (Regimento Interno) :
Art. 179. A citação, a audiência ou a notificação, bem como a comunicação de diligência, far se-ão:
I - mediante ciência da parte, efetivada por servidor designado, por meio eletrônico, fac-símile, telegrama ou qualquer outra forma, desde que fique confirmada inequivocamente a entrega da comunicação ao destinatário;
II - mediante carta registrada, com aviso de recebimento que comprove a entrega no endereço do destinatário;
III - por edital publicado no Diário Oficial da União, quando o seu destinatário não for localizado
 (...) 
Resolução TCU 170/2004:
Art. 3º As comunicações serão encaminhadas aos seus destinatários por meio de:
I - correio eletrônico, fac-símile ou telegrama;
II - servidor designado;
III - carta registrada, com aviso de recebimento;
IV - edital publicado no Diário Oficial da União, quando o seu destinatário não for localizado, nas hipóteses em que seja necessário o exercício de defesa'.
 (...) 
Art. 4º. Consideram-se entregues as comunicações:
I - efetivadas conforme disposto nos incisos I e II do artigo anterior, mediante confirmação da ciência do destinatário;
II - realizadas na forma prevista no inciso III do artigo anterior, com o retorno do aviso de recebimento, entregue comprovadamente no endereço do destinatário;
III - na data de publicação do edital no Diário Oficial da União, quando realizadas na forma prevista no inciso IV do artigo anterior.
§ 1º O endereço do destinatário deverá ser previamente confirmado mediante consulta aos sistemas disponíveis ao Tribunal ou a outros meios de informação, a qual deverá ser juntada ao respectivo processo.
Portanto, a validade da citação via postal não depende de que o aviso de recebimento seja assinado pelo próprio destinatário da comunicação, o que dispensa, no caso em tela, a entrega do AR em 'mãos próprias'. A exigência da norma é no sentido de o Tribunal verificar se a correspondência foi entregue no endereço correto, residindo aqui a necessidade de certeza inequívoca. 
Não é outra a orientação da jurisprudência do TCU, conforme se verifica nos julgados a seguir transcritos:
São válidas as comunicações processuais entregues, mediante carta registrada, no endereço correto do responsável, não havendo necessidade de que o recebimento seja feito por ele próprio (Acórdão 3648/2013-TCU-Segunda Câmara, Relator Ministro José Jorge) ;
É prescindível a entrega pessoal das comunicações pelo TCU, razão pela qual não há necessidade de que o aviso de recebimento seja assinado pelo próprio destinatário. Entregando se a correspondência no endereço correto do destinatário, presume-se o recebimento da citação. (Acórdão 1019/2008-TCU-Plenário, Relator Ministro Benjamin Zymler) ;
As comunicações do TCU, inclusive as citações, deverão ser realizadas mediante Aviso de Recebimento - AR, via Empresa Brasileira de Correios e Telégrafos, bastando para sua validade que se demonstre que a correspondência foi entregue no endereço correto. (Acórdão 1526/2007-TCU-Plenário, Relator Ministro Aroldo Cedraz) .
A validade do critério de comunicação processual do TCU foi referendada pelo Supremo Tribunal Federal, nos termos do julgamento do MS-AgR 25.816/DF, por meio do qual se afirmou a desnecessidade da ciência pessoal do interessado, entendendo-se suficiente a comprovação da entrega do 'AR' no endereço do destinatário:
EMENTA: AGRAVO REGIMENTAL. MANDADO DE SEGURANÇA. DESNECESSIDADE DE INTIMAÇÃO PESSOAL DAS DECISÕES DO TRIBUNAL DE CONTAS DA UNIÃO. ART. 179 DO REGIMENTO INTERNO DO TCU. INTIMAÇÃO DO ATO IMPUGNADO POR CARTA REGISTRADA, INICIADO O PRAZO DO ART. 18 DA LEI nº 1.533/51 DA DATA CONSTANTE DO AVISO DE RECEBIMENTO. DECADÊNCIA RECONHECIDA. AGRAVO IMPROVIDO.
O envio de carta registrada com aviso de recebimento está expressamente enumerado entre os meios de comunicação de que dispõe o Tribunal de Contas da União para proceder às suas intimações.
O inciso II do art. 179 do Regimento Interno do TCU é claro ao exigir apenas a comprovação da entrega no endereço do destinatário, bastando o aviso de recebimento simples.
No caso vertente, as citações dos responsáveis são válidas, uma vez que foram encaminhadas aos endereços constantes da base de dados da Receita Federal e foram efetivamente recebidas, conforme registrado no item 14.
Quanto ao mérito, nos processos do TCU, a revelia não conduz à presunção de que seriam verdadeiras todas as imputações levantadas contra os responsáveis, diferentemente do que ocorre no processo civil, em que a revelia do réu opera a presunção da verdade dos fatos narrados pelo autor. Dessa forma, a avaliação da responsabilidade dos agentes não pode prescindir da prova existente no processo ou para ele carreada. 
Ao não apresentar suas defesas, os responsáveis deixaram de produzir prova quanto à regularidade da aplicação dos recursos do convênio, em afronta às normas que impõem aos jurisdicionados a obrigação legal de, sempre que demandados pelos órgãos de controle, apresentarem os documentos que demonstrem a correta utilização das verbas públicas, a exemplo do contido no art. 93 do Decreto-Lei 200/67: 'Quem quer que utilize dinheiros públicos terá de justificar seu bom e regular emprego na conformidade das leis, regulamentos e normas emanadas das autoridades administrativas competentes.' 
Considerando o princípio da verdade real que rege a atuação desta Corte, ainda que as alegações de defesa não tenham sido apresentadas pelo responsável, a revelia não afasta a obrigatoriedade da análise dos elementos probatórios disponíveis nos autos, conforme reiterados acórdãos do Tribunal (Acórdão 163/2015-TCU-Segunda Câmara, Rel.  Min. Subst. André de Carvalho; 2.685/2015 - 2ª Câmara, Rel. Min. Raimundo Carreiro; 2.801/2015 - 1ª Câmara, Rel. Min. Walton Alencar Rodrigues; 4.340/2015 - 1ª Câmara, Rel. Min. Subst. Weder de Oliveira e 5.537/2015 - 1ª Câmara, Rel. Min. Subst. Weder de Oliveira) . Assim, procurou-se buscar, em manifestações do responsável na fase interna desta Tomada de Contas Especial, se havia argumentos que pudessem ser aproveitados em seu favor.	
Reexaminando os autos, observa-se os responsáveis apresentaram justificativas na fase interna (peças 3, p. 116 e 4, p. 1-7, 45-54, 56-60 e 93) , devidamente analisadas e consideradas insuficientes para elidir as irregularidades. Assim, não encontramos nenhum outro argumento nos autos que possa vir a ser analisado e posteriormente utilizado para afastar as irregularidades apontadas. 
Vale ressaltar que a pretensão punitiva do TCU, conforme Acórdão 1441/2016-TCU-Plenário, que uniformizou a jurisprudência acerca dessa questão, subordina-se ao prazo geral de prescrição indicado no art. 205 do Código Civil, que é de 10 anos, contado da data de ocorrência da irregularidade sancionada, nos termos do art. 189 do Código Civil, sendo este prazo interrompido pelo ato que ordenar a citação, a audiência ou a oitiva do responsável. No caso em exame, o prazo final para apresentação da prestação de contas se deu em 2/3/2011. Tendo sido o ato de ordenação da citação assinado em 25/2/2011 (peça 169) , não houve o decurso de prazo superior a 10 anos. Portanto, não ocorreu a prescrição da pretensão punitiva.
Em se tratando de processo em que a parte interessada não se manifestou acerca das irregularidades imputadas, não há elementos para que se possa efetivamente aferir e reconhecer a ocorrência de boa-fé na conduta dos responsáveis ou de quaisquer outros excludentes de culpabilidade, podendo o Tribunal, desde logo, proferir o julgamento de mérito pela irregularidade das contas, nos termos dos §§ 2º e 6º do art. 202 do Regimento Interno do TCU. (Acórdão 133/2015-TCU-Primeira Câmara, Rel. Min. Bruno Dantas; 2.455/2015 - 1ª Câmara, Rel. Min. Bruno Dantas; 3.604/2015 - 1ª Câmara, Rel. Min. Bruno Dantas; 5.070/2015 - 2ª Câmara, Rel. Min. Subst. André de Carvalho e 2.424/2015 - Plenário, Rel. Min. Benjamin Zymler) .
Dessa forma, a Fundação de Apoio à Educação e Desenvolvimento Tecnológico do Maranhão - FUNCEMA (CNPJ 04.178.081.0001-75) e Jorgimar Vicente Nogueira (CPF XXX.840.863-XX) , Diretor-Superintendente da Fundação (período de 6/5/2005 a 22/8/2014) , devem ser considerados revéis, nos termos do art. 12, §3º, da Lei 8.443/1992.
CONCLUSÃO
Em face da análise promovida na seção 'Exame Técnico', verifica-se que os responsáveis não lograram comprovar a boa e regular aplicação dos recursos. Instados a se manifestar, optaram pelo silêncio, configurando a revelia, nos termos do § 3º, do art. 12, da Lei 8.443/1992. 
Verifica-se também que não houve a prescrição da pretensão punitiva, conforme análise realizada no item 25
Tendo em vista que não constam dos autos elementos que permitam reconhecer a boa-fé da dos responsáveis, sugere-se que suas contas sejam julgadas irregulares, nos termos do art. 202, § 6º, do Regimento Interno do TCU, com a imputação do débito atualizado monetariamente e acrescido de juros de mora, nos termos do art. 202, § 1º do Regimento Interno do TCU, e com a aplicação da multa prevista no art. 57 da Lei 8.443/1992.
PROPOSTA DE ENCAMINHAMENTO
Diante do exposto, submetem-se os autos à consideração superior, propondo ao Tribunal:
considerar revéis a Fundação de Apoio à Educação e Desenvolvimento Tecnológico do Maranhão - FUNCEMA (CNPJ 04.178.081.0001-75) e Jorgimar Vicente Nogueira (CPF XXX.840.863-XX) , Diretor-Superintendente da Fundação no período de 6/5/2005 a 22/8/2014, para todos os efeitos, dando-se prosseguimento ao processo, com fulcro no art. 12, § 3º, da Lei 8.443/1992; 
com fundamento nos arts. 1º, inciso I, 16, inciso III, alínea 'c', da Lei 8.443/1992 c/c os arts. 19 e 23, inciso III, da mesma Lei, e com arts. 1º, inciso I; 209, inciso III; 210 e 214, inciso III, do Regimento Interno, julgar irregulares as contas da Fundação de Apoio à Educação e Desenvolvimento Tecnológico do Maranhão - FUNCEMA (CNPJ 04.178.081.0001-75) e de Jorgimar Vicente Nogueira (CPF XXX.840.863-XX) , Diretor-Superintendente da Fundação no período de 6/5/2005 a 22/8/2014, condenando-os ao pagamento da importância a seguir especificada, atualizada monetariamente e acrescida dos juros de mora, calculada a partir da data discriminada até a data da efetiva quitação do débito, fixando-lhes o prazo de quinze dias, para que comprove, perante o Tribunal, o recolhimento das referidas quantias aos cofres do Instituto Nacional de Colonização e Reforma Agrária - INCRA, nos termos do art. 23, inciso III, alínea 'a', da citada lei, c/c o art. 214, inciso III, alínea 'a', do Regimento Interno do TCU; 
	VALOR ORIGINAL (R$) 
	DATA DA OCORRÊNCIA

	1.664.801,72
	9/11/2010

aplicar individualmente à Fundação de Apoio à Educação e Desenvolvimento Tecnológico do Maranhão - FUNCEMA (CNPJ 04.178.081.0001-75) e a Jorgimar Vicente Nogueira (CPF XXX.840.863-XX) , a multa prevista no art. 57 da Lei 8.443/1992 c/c o art. 267 do Regimento Interno do TCU, fixando-lhes o prazo de quinze dias, a contar da notificação, para que comprovem, perante o Tribunal (art. 214, III, alínea 'a', do Regimento Interno do TCU) , o recolhimento da dívida aos cofres do Tesouro Nacional, atualizada monetariamente desde a data do acórdão que vier a ser proferido por este Tribunal até a data do efetivo recolhimento, se paga após o vencimento, na forma da legislação em vigor;
	autorizar, desde logo, a cobrança judicial das dívidas, caso não atendida a notificação, na forma do disposto no art. 28, inciso II, da Lei 8.443/1992;
autorizar também, desde logo, se requerido, com fundamento no art. 26, da Lei 8.443, de 1992, c/c o art. 217, §§ 1º e 2º do Regimento Interno do TCU, o parcelamento da (s) dívida (s) em até 36 parcelas, incidindo, sobre cada parcela, corrigida monetariamente, os correspondentes acréscimos legais, fixando-lhe o prazo de quinze dias, a contar do recebimento da notificação, para comprovar, perante o Tribunal, o recolhimento da primeira parcela, e de trinta dias, a contar da parcela anterior, para comprovar os recolhimentos das demais parcelas, devendo incidir, sobre cada valor mensal, atualizado monetariamente, os juros de mora devidos, no caso do débito, na forma prevista na legislação em vigor, alertando o responsável de que a falta de comprovação do recolhimento de qualquer parcela importará o vencimento antecipado do saldo devedor, nos termos do § 2º do art. 217 do Regimento Interno deste Tribunal; 
enviar cópia do Acórdão que vier a ser proferido ao Instituto Nacional de Colonização e Reforma Agrária - INCRA e aos responsáveis, para ciência, bem como à Procuradoria da República no Estado do Maranhão, nos termos do § 3º do art. 16 da Lei 8.443/1992, c/c o § 7º do art. 209 do Regimento Interno do TCU, para adoção das medidas cabíveis;
informar à Procuradoria da República no Estado do Maranhão, ao Instituto Nacional de Colonização e Reforma Agrária - INCRA e aos responsáveis, que a presente deliberação, acompanhada do Relatório e do Voto que a fundamenta, está disponível para a consulta no endereço www.tcu.gov.br/acordaos, além de esclarecer que, caso requerido, o TCU poderá fornecer sem custos as correspondentes cópias, de forma impressa; e
informar à Procuradoria da República no Estado do Maranhão que, nos termos do parágrafo único do art. 62 da Resolução TCU 259/2014, os procuradores e membros do Ministério Público credenciados nesta Corte podem acessar os presentes autos de forma eletrônica e automática, ressalvados apenas os casos de eventuais peças classificadas como sigilosas, as quais requerem solicitação formal".
2.	O Sr. Secretário da SecexTCE concordou com as análises e propostas contidas na instrução (peça 179) .
3.	O Representante do MP/TCU manifestou-se nos seguintes termos (peça 180) :
"Diante dos elementos constantes dos autos, este representante do Ministério Público de Contas da União manifesta-se de acordo com a proposta oferecida pela SecexTCE, em pareceres uniformes (peças 177 a 179) , sugerindo acrescentar o termo 'solidariamente' à proposta de condenação dos responsáveis ao pagamento das quantias devidas, contida na alínea 'b' do parágrafo 31 da instrução à peça 177".
	
	É o Relatório.

não há.

Procurador Rodrigo Medeiros de Lima.

TOMADA DE CONTAS ESPECIAL. IRREGULARIDADES NA DOCUMENTAÇÃO APRESENTADA A TÍTULO DE PRESTAÇÃO DE CONTAS. JUSTIFICATIVAS OFERECIDAS NA FASE INTERNA DA TCE FORAM CONSIDERADAS INSUFICIENTES. IMPUTAÇÃO PARCIAL DE DÉBITO. CITAÇÃO DOS RESPONSÁVEIS, PESSOAS FÍSICA E JURÍDICA. REVELIA. CONTAS IRREGULARES. IMPUTAÇÃO DE DÉBITO E APLICAÇÃO DE MULTA AO GESTOR RESPONSÁVEL E À FUNDAÇÃO BENEFICIÁRIA DOS RECURSOS.

TOMADA DE CONTAS ESPECIAL (TCE)

Secretaria de Controle Externo de Tomada de Contas Especial (SecexTCE).

Tratam os autos de Tomada de Contas Especial instaurada pelo Instituto Nacional de Colonização e Reforma Agrária - INCRA em desfavor da Fundação de Apoio à Educação e Desenvolvimento Tecnológico do Maranhão - FUNCEMA, e Jorgimar Vicente Nogueira, Diretor-Superintendente da mencionada Fundação (período de 6/5/2005 a 22/8/2014) , em razão de irregularidades na prestação de contas do Convênio CRT/MA 23.000/2007, SIAFI 600118, firmado entre a Superintendência Regional do INCRA no Estado do Maranhão e a referida Fundação, tendo por objeto "Promover o Curso Técnico em Agropecuária para 540 jovens e adultos trabalhadores rurais assentados de projetos de assentamento de Reforma Agrária do Estado do Maranhão" (§ 1º da instrução) .
2.	Antecipo minha concordância com as análises e conclusões oferecidas pela unidade técnica na instrução que conduziu às citações dos responsáveis (peça 167) , e na instrução se encontra agora sob análise (peça 177) , com as quais anuiu o secretário da SecexTCE nas duas oportunidades. Uma vez que a segunda instrução, que procedeu à análise final de mérito, encontra-se integralmente transcrita para o relatório que precede esta Proposta de Deliberação, destacarei apenas os aspectos que considero essenciais à compreensão do juízo então estabelecido.
3	O Convenio foi firmado no valor de R$ 3.961.865,25, sendo R$ 3.773.205,00 à conta do concedente, integralmente liberados, e R$ 188.660,25 de contrapartida do convenente, tendo vigência inicial de 20/12/2007 a 20/2/2010, posteriormente prorrogado até 31/12/2010, com prazo para a apresentação da prestação de contas até 60 dias após (§ 2º da instrução) .
4.	A execução do convênio foi fiscalizada pelo órgão concedente em quatro oportunidades (§ 4º da instrução) . Falhas observadas na prestação de contas (§§ 5º e 6º da instrução) não foram saneadas pelos responsáveis na fase interna (§ 7º da instrução) , o que levou os Relatórios do Tomador de Contas e de Auditoria, o Certificado de Auditoria e o parecer do Dirigente do Órgão de Controle Interno a concluírem pela ausência da correta aplicação de parte dos recursos (§ 8º da instrução) . 
5.	Já nesta Corte, os responsáveis foram citados pelas seguintes irregularidades (§ 13 da instrução) , conforme análise constante de instrução anterior nos autos (peça 167) :
	"a) pagamento de despesas de deslocamento/hospedagem/alimentação com apresentação de documentação comprobatória inadequada: R$ 435.768,32; 
	b) pagamento realizado a maior, já que consta na Relação de Pagamento o valor de R$ 1.601,09, sendo que, no extrato bancário, o cheque 850063 é de R$ 1.681,09: 80,00;
	c) rendimentos de aplicações financeiras que deixaram de ser auferidos: R$ 14.663,07
	d) ausência de depósito da contrapartida pela convenente: R$ 137.236,45;
	e) dedução de IR e IOF da conta, vedada pelo art. 42, §1º, inciso I, da Portaria Interministerial 127/2008 - MP/MF/MCT: R$ 388,00;
	f) pagamentos de locação de veículos sem a apresentação de documentação prevista em lei: R$ 50.518,70;
	g) pagamento de despesas de deslocamentos com apresentação de documentos probatórios inadequados: R$ 119.510,15;
	h) pagamento de despesas de hospedagem e alimentação sem a apresentação de documentação comprobatória: R$ 121.733,03;
	i) pagamento de despesas sem a apresentação de documentação comprobatória: R$ 627.784,49;
	j) pagamento de Bolsa-Hora sem recibo e/ou comprovante de depósito na conta do beneficiário: R$ 3.100,00;
	k) pagamento de Atividades Pedagógicas sem recibo e/ou comprovante de depósito na conta do beneficiário: R$ 2.900,00;
	l) locação de computador sem previsão no Plano de Trabalho: R$ 1880,00;
	m) aquisição de Material de Consumo com comprovação inadequada: R$ 14.702,43;
	n) pagamentos realizados em 2010, ano de execução da 4ª parcela, mediante comprovação com notas fiscais emitidas em 2009: R$ 6.400,00;
	o) pagamento de despesas realizadas junto ao Comercial Costinha com comprovação mediante documentação inábil: 12.947,00
	p) pagamento de despesas com a apresentação da documentação comprobatória inadequada: R$ 205.066,30;
	q) pagamento de despesas de alimentação com quantitativos de alimentos desproporcionais ao número de educandos: R$ 102.073,00
	r) diferença entre receitas e despesas: R$ 11.240,00".
6.	Vencido o prazo, os responsáveis não ofereceram alegações de defesa (§§ 14 e 15 da instrução) .
7.	Constatada a revelia (§ 27 da instrução) , e considerando que as justificativas apresentadas pelos responsáveis na fase interna da TCE não foram suficientes para elidir ou justificar as falhas detectadas na prestação de contas, retro descritas, a unidade técnica concluiu pela ausência de comprovação da boa e regular aplicação de recursos repassados no montante de R$ 1.664.801,72 em valores originais e, ante a ausência de elementos que permitam reconhecer a boa-fé dos responsáveis, propôs o julgamento das contas pela irregularidade, com a imputação do referido débito e da multa prevista no art. 57 da Lei 8.443/92 a ambos (§§ 28 a 31 da instrução) .
Já tendo antecipado minha concordância com essas propostas, complementadas pelo MP/TCU apenas para lembrar que o débito deverá ser imputado solidariamente entre os responsáveis (peça 180) , manifesto-me por que o Tribunal adote o Acórdão que ora submeto à deliberação deste Colegiado.
TCU, Sala das Sessões Ministro Luciano Brandão Alves de Souza, em 22 de março de 2022. 
AUGUSTO SHERMAN CAVALCANTI
Relator